【裁判字號】    94,重上更(六),107
【裁判日期】    950425
【裁判案由】    違反森林法
【裁判全文】
臺灣高等法院花蓮分院刑事判決   94年度重上更(六)字第107號
上  訴  人
即  被  告  甲○○
上列上訴人即被告因違反森林法案件，不服臺灣臺東地方法院87
年度訴緝字第8號中華民國88年8月25日第一審判決（起訴案號：
臺灣臺東地方法院檢察署85年度偵字第175號，併案案號：同署
87 年度偵字第1021號）），提起上訴，由最高法院第6次發回更
審，本院判決如下：
    主  文
原判決撤銷。
甲○○僱使他人竊取森林主產物，為搬運贓物使用車輛，處有期
徒刑壹年貳月，併科罰金壹佰拾肆萬玖仟肆佰捌拾貳元，罰金
如易服勞役，以罰金總額與陸個月之日數比例折算。如附圖紅線
部分所示之工作物（三千八百七十四公尺長便道）沒收。
    事  實
一、甲○○意圖為自己不法之所有，於民國（下同）84年5月後
    至84年10月初期間，利用其向林務局承租位於臺東縣臺東林
    區管理處成功事業區第40林班地採礦之機會，僱用2名以上
    具有犯意聯絡不詳姓名年籍之成年人，使用挖土機、併裝車
    等機具，在上開林班之國有森林內，擅自開闢長達3874公尺
    之便道（詳如附圖紅線部分所示），並以電鋸多次竊取林務
    局臺東林區管理處成功工作站所管理之森林主產物貴重牛樟
    、烏心石合計13株，再用車輛將所竊得之森林主產物搬運離
    開林區，被害材積共42‧95立方公尺，被害山價合計新臺幣
    （下同）0000000元，嗣於84年10月中旬為臺東林區管理處
    成功事業區巡山員查獲上情遺留現場之材積24‧53立方公尺
    。
二、案經臺東縣警察局成功分局報請臺灣臺東地方法院檢察署檢
    察官偵查起訴。
    理  由
壹、證據能力
    本案檢察官所提出之證據，被告對於證據能力均無意見，本
    院依職權調閱臺灣臺北地方法院檢察署85年度偵字第18086
    號被告涉犯詐欺罪卷，卷內被告與徐錦昌之證述以及被告所
    簽訂投資協議書，檢察官與被告均同意作為證據使用(本院
    卷第23頁)，亦具有證據能力。
貳、犯罪事實認定之理由
一、訊據上訴人即被告甲○○雖坦承其曾向林務局承租位於臺東
    縣臺東林區管理處成功事業區第40林班地經營「臺麒礦場」
    採礦之事實，惟否認有右揭擅自設置便道及竊取森林主產物
    之犯行，辯稱當時已經把礦權轉讓他人，而且之後就被林務
    局人員封閉入口道路，被告根本無從進入等語。因此本案之
    爭點在於被告是否有盜伐林木，如果有的話，有無使用車輛
    而且所盜伐之林木材積若干，其中被告是否有盜伐林木，又
    以被告是否確實將礦權轉讓他人，被告未再繼續經營礦場為
    斷。以下分就爭點論述本院認定之理由。
二、就被告是否有在繼續經營礦場而言，經查：
    （一）85年4月在現場工作的工人潘品和以及葉榮華均證稱
          都是受僱於被告，也向被告領取薪水2萬元（偵卷第
          35頁），被告也承認確實有雇用潘品和（偵卷第38頁
          ），則如果被告並沒有繼續經營礦場，豈有雇用現場
          工作人員，而且支付薪資之必要。
    （二）被告於臺灣臺北地方法院檢察署85年偵字第18086號
          詐欺案件中坦承其曾與徐錦泉簽訂「投資協議書」，
          約定2人合作開發被告名下礦區內之雜林木，且自簽
          約日起一個月內，被告負責執行採伐雜林木之道路完
          成，並需於限期內完成至第一區○○○道路，否則被
          告即屬違約，被告並陸續收受徐錦泉所交付之1300萬
          元及430萬元等情（臺北地院87易緝419卷第152頁）
          ，而被告與徐錦泉訂立之上開契約係在84年7月27 日
          及8月30日，如果被告不是實際經營礦場的人，被告
          豈有可能擅自收受徐錦泉所交付高達1千7百餘萬元的
          款項從事林木開採事宜之理。而如果被告只是與徐錦
          昌約定由被告爭取在礦場內取得採伐林木之權利，卻
          未見被告提出與礦場實際經營人進行任何協商以取得
          該權利之文件，顯見被告當時確實因為有經營礦場之
          實際權力，因此可以與徐錦泉簽訂協議書。
    （三）被告於前述詐欺案中，坦承其公司採伐林木及礦石都
          有（見同卷第23頁、第24頁），但經向成功工作站函
          查結果，被告從未向台東林管處申請採礦障礙木採伐
          ，亦有該處93年1月20日東政字第0937100363號函在
          本院更四審可憑。顯示被告與徐錦泉於簽約當時已就
          如何構築道路及運輸林木有詳細之規劃，足見被告於
          84年3月31日與劉天勝訂立「礦場租賃開採契約書」
          後，不僅未離開「臺麒礦場」，且於84年7月間與不
          知情之徐錦泉洽談合作闢建道路並採伐林木事宜，並
          於84年7月27日與徐錦泉簽訂「投資協議書」，進行
          在礦區內採伐林木之準備。
    （四）徐錦泉在告訴被告涉嫌詐欺罪之案件中，陳稱「有個
          案子在台東臺麒礦區，... 我去看時他真的有在做事
          ，因現場有開採石塊及伐木，於7月份時予他1300萬
          元，他在8月份說沒錢，後來我叫我弟弟徐錦摺到山
          上看看，我弟說那山根本不能進去，前面有挖大石頭
          ，且有林務局人員看管」（臺北地院87易緝419卷第
          39頁），徐錦泉既然交付巨額款項，必然對於礦區採
          礦之工作十分在意，徐錦泉特別在現場勘查，藉以確
          認被告確實有在做事，以作為是否繼續支付款項之依
          據，其證詞以及對於現場觀察必然較為細微，更足以
          認定被告當時仍然有經營礦場的實際權力。
    （五）再由被告在另案詐欺罪中，被告實際取得的權利只是
          礦業權，卻向徐錦泉誆稱可以採伐林木，並且在偵查
          以及法院審理中陳稱可以採伐林木，而在本院被告所
          涉違反森林法之案件，又改稱沒有經營礦場，也沒有
          採伐林木，被告所做的陳述都是依照各案追訴之狀況
          所為，前後又不相一致，顯見都是臨訟杜撰之詞，其
          可信度甚低，其辯稱沒有繼續經營礦區，顯不可採信
          。
    綜據上述證據，被告之辯解不可採，且有上述證據足以證明
    被告確實仍繼續經營礦區○
○○○○道是否被告所興建而言，經查：
    （一）本件遭人盜伐林木之地點緊鄰被告申請核准採礦之「
          臺麒礦場」，盜伐林木地點至被告「臺麒礦場」間被
          人擅自設置長達3874公尺之便道，而「臺麒礦場」上
          方雖有「天成寶石礦場」，下方亦有「善獲山礦區」
          及「黃真珠礦區」，惟上開三礦區與盜伐林木之便道
          均無連接之通路，僅能自被告所經營之「臺麒礦場」
          進入前述便道（即該山區僅能由臺麒礦場工寮前之道
          路進入），且除盜林區○○○○○道外，其他非法之
          便道均在被告之「臺麒礦場」內，運送木材須先通過
          上開非法便道，再經由「善獲山礦業股份有限公司」
          礦場合法之便道將木材運出等情，而且在87年10月間
          前往巡山時，只有臺麒礦場在作業，其他礦場都沒有
          在作業，業據證人即臺東林區管理處技術員沈昌明、
          副技師林永福、李勇助及台東林區管理處成功站技術
          助理蔣坤燦於本院前審到庭證述明確（見本院上訴卷
          第65至66頁），且有林務局臺東林區管理處85年12月
          5日東成字第2568號函及其所附位置圖及證人沈昌
          明於本院前審當庭提出之「成功事業區第40林班李瑞
          祥盜伐案相關位置圖」可資對照（見原審訴字卷第10
          6至107頁，本院上訴卷證物袋，更(一)審卷第28頁），
          足見被告經營之「臺麒礦場」確為通往盜伐林木地點
          之唯一出入口無訛。
    （二）而且被告在前述與徐錦泉簽訂之「投資協議書」，在
          協議書中即明文約定2人合作開發被告名下礦區內之
          雜林木，且自簽約日起一個月內，被告負責執行採伐
          雜林木之道路完成，並需於限期內完成至第一區○○
          ○道路，否則被告即屬違約，被告甚且陸續收受徐錦
          泉所交付之1300萬元及430萬元等情，業經本院前審
          及本審調卷查明屬實，顯見被告也對徐錦泉應允興建
          便道，而且明文約定以被告完成道路的興建作為契約
          履行的首要見證。
    綜據上述，查被獲之便道既然是通往被告所實際經營礦區○
    道路，而且被告也對徐錦泉答應要興建通往採木地點的道路
    ，足以證明便道確實是被告所興建無誤。至於興建的犯罪時
    間，依照證人吳宗泰在本院前審證稱在84年5月間將巡山任
    務移交給李勇助之前，並沒有發現有便道，李勇助也證稱並
    沒有發現有便道（本院上訴卷第64頁背面），應足以認定是
    在84年5月之後。
四、就被告有無盜伐林木而言，經查：
    （一）被告既然實際經營礦區，並且又與徐錦泉約定共同從
          事林木之開採，均有前述之證據可證，而且在臺麒礦
          場的入口處設置有管制站，管理人員進出，該管制站
          是用鐵皮屋興建而成，有門窗，屋前並且有鐵鍊拉起
          隔絕道路，管制車輛人員進出，沿路還有用巨大石塊
          所建構的路障，有照片為證（警卷第6頁以下），並
          不是任何人都可以隨意進入，而通往盜林地點之便道
          又是被告所興建，坐落在被告礦區內，都不是外人所
          知道而能夠加以利用的，足以認定確實是被告僱用工
          人到現場盜伐林木。
    （二）證人劉天勝雖於偵查中證稱伊於84年6月中才上山，
          有採石材，林務局的人不准伊上去，林義雄亦證稱伊
          於84年3月底前後來此（指臺麒礦場），要上山採石
          頭，巡山員不准我上山，徐錦泉證稱：我們去時已被
          封山，根本上不去等語。但經向台東林區管理處函查
          結果以「被告租賃礦區本處於84年10月9日發現盜伐
          林木後即刻終止租約，不准承租人有任何礦場施工作
          業」，有該處92年12月1日東政字第0927107952號函
          及79年5月25日起至84年10月15日止該礦區巡視紀錄
          影本（外放證物袋）在前審卷可憑，另據證人沈昌明
          於本院前審結證稱成功工作站的公文呈報是在84年10
          月份，進駐的時間也是在84年10月份，不是在84 年6
          月份．．．當初我們84年10月份去查看時，巡山員李
          勇助上去發現的等語（見本院更（四）審卷第91頁、
          第92頁）。顯見林管處是在本案案發後84年10月才禁
          止人員進入，證人劉天勝、徐錦泉等人之證言，核與
          上開證據資料不符，不足據為有利被告之認定。
    （三）本案被盜伐之貴重林木牛樟、烏心石合計13株，依照
          遺留現場樹頭推算，被害材積達42‧95立方公尺，被
          害山價0000000元等情，亦有臺東林區管理處86年11
          月13日東政字第7870號函所附盜伐貴重木被害價格查
          定書及每木調查表各乙份在卷可按（見原審訴緝卷第
          1至46頁），雖然沒有直接證據證明被告已經將被害
          材積運走，但是因為材積都是高大樹木，是逐年按照
          可資推算的比例成長，自然可以從遺留現場的樹木根
          莖狀況推算出被告所盜伐運走之材積。而這些材積既
          然是被告所盜伐，而且是在被告所經營之礦區內，應
          足以推斷是被告所運走無誤。
    （四）至檢察官起訴意旨雖指稱：被告竊取贓額共計269368
          元之森林主產物烏心石1株、牛樟木8株及各式雜木32
          8株與尚未及搬運之烏心石1株、牛樟木17株，惟經林
          務局重新調查結果，另查明為：貴重牛樟、烏心石合
          計13株，被害材積42‧95立方公尺，被害山價000000
          0元及前開道路損害林木475株，被害材積165‧65 立
          方公尺，併此敘明。綜據上述，足以認定被告確實有
          盜伐林木。
五、就被告有無使用車輛搬運贓物而言：
    前述便道兩側散落拼裝車車頂、車用電瓶、空油桶、挖土機
    所用接油管及鑿岩工具等物品，便道兩側並有明顯遭挖土機
    挖掘之痕跡，而散落便道旁之空油桶與被告存放於工寮旁拼
    裝車上之空油桶均同為「KINGMATE」廠牌，且散落便道旁之
    拼裝車車頂即為被告所有之拼裝車所掉落乙節，業經檢察官
    於85年4月24日勘驗現場後製有勘驗筆錄可參（見偵查卷第
    34頁），並有照片多幀附卷可資比對（見警卷第7至9頁，偵
    查卷第71、73、74至77頁），是散落於前述便道旁之車頂蓋
    及空油桶等物，均係來自被告所屬之「臺麒礦場」之事實，
    堪以認定。顯見被告確實有使用車輛，而被害材積數量龐大
    ，不是僅憑人力就可以搬運，被告所盜伐之林木既然多達40
    餘立方公尺，衡情應有使用車輛搬運贓物。
七、綜上論斷，本案罪證明確，被告犯行洵堪認定，應予依法論
    科。
參、論罪科刑
一、核被告所為係犯修正前森林法第51條第1項及同法第52條第1
    項第4款後段、第6款之罪。被告犯後，森林法已於87年5 月
    27日修正公布，其中第51條第1項之法定罰金刑「3萬元以下
    」修正為「新臺幣60萬元以下」，有期徒刑部分則未修正，
    新舊法比較結果，以舊法有利於被告，依刑法第2條第一項
    但書規定，自應適用舊法處斷。被告雖未親自參與構築便道
    、盜伐林木及使用車輛搬運贓物等犯行，然其僱使2名以上
    不詳姓名年籍之成年人為之，顯與該成年人等就上開犯行有
    犯意聯絡及行為分擔，均應論以共同正犯。被告前揭竊取森
    林主產物犯行，顯非一次即可完成，惟其各次行為之時間密
    接，且在同地進行，侵害同一之法益，各行為之獨立性極為
    薄弱，依一般社會通念，在時間差距上，難以強行分開，在
    刑法之評價上，以視為數個舉動之接續施行，合為包括之一
    行為予以評價，較為合理，應屬接續犯，而為包括之一罪，
    檢察官認係連續犯，尚有誤會。被告所犯上開二罪間，有方
    法結果之牽連關係，為牽連犯，應從一重即森林法第52條第
    1項第4款後段、第6款之加重竊取森林主產物罪處斷。
二、原審予以論罪科刑，固非無見，惟查被告多次竊取森林主產
    物應屬接續犯而非連續犯乙節，已詳如前述，原審論以連續
    犯並加重其刑，自有疏誤；又被告既未親自參與上開犯行之
    實施，而係僱使他人為之，亦與結夥2人以上之構成要件不
    符，原審依森林法第52條第1項第4款前段結夥2人以上之罪
    論科，尚有未合；且森林法第52條第1項規定竊取森林主、
    副產物而有左列情形之一者，處6月以上5年以下有期徒刑，
    併科贓額2倍以上5倍以下罰金，原判決事實既認定被告竊取
    之森林主產物，其山價為0000000元，併科罰金時竟連同被
    告擅自開闢道路損害森林之737501元合併計算在內，亦有未
    洽。被告上訴意旨否認犯罪，雖不足取，惟原判決既有可議
    ，本院自應予以撤銷改判。
三、爰審酌被告大規模闢建盜林道路，目無法紀，被告藉由經營
    礦區，卻在礦區內擅自盜伐區內的珍貴林木，其行為不但對
    於林木以及環境保護產生嚴重影響，而且也對於礦區經營造
    成不良印象，對於遵守法律之礦區經營者造成困擾，被告所
    採伐的林木又都是國家珍貴的林木烏心石、牛樟等，這些林
    木成長多年，都不是人類的一代所能見證的，被告卻在傾刻
    之間強伐多年生命，其惡性非輕，被告犯罪後尤飾詞卸責，
    絲毫未見悔意等一切情狀，量處如主文所示之刑，並依法科
    以被害贓額1百349482元3倍之罰金（即銀元0000000元），
    就罰金部分並諭知易服勞役之折算標準。設置之工作物即如
    附圖黃線部分所示之便道，應依修正前森林法第51條第4項
    之規定宣告沒收。至被告用以設置盜林便道之機具並未扣案
    ，且無任何證據足以證明遺留在「臺麒礦場」內之老舊拼裝
    車即為被告用以開闢便道之機具，本院自無從宣告沒收。
據上論斷，應依刑事訴訟法第369條第1項前段、第364條、第299
條第1項前段，修正前森林法第51條第1項、第4項、第52條第1項
第4款後段、第6款，刑法第11條前段、第2條1項但書、第28條、
第55條、第42條第3項，罰金罰鍰提高標準條例第2條，判決如主
文。
本案經檢察官崔紀鎮到庭執行職務。
中    華    民    國    95    年   4     月   25     日
                  刑事庭審判長法  官  謝志揚
                              法  官  林慶煙
                              法  官  賴淳良
以上正本證明與原本無異。
如不服本判決，應於判決送達後10日內向本院提出上訴狀。其未
述理由者，並應於提出上訴狀後10日內向本院補提理由狀 (須
附繕本)。
                              書記官  邱廣譽
中    華    民    國    95    年   4     月   25     日
附錄：本案論罪科刑法條全文
條正前森林法第51條第1項、第4項：
於他人森林，內擅自墾植或設置工作物者，處6月以上5年下有期
徒刑，得併科3萬元以下罰金。
犯本條之罪者，其墾植物及工作物沒收之。
修正前森林法第52條第1項第4款後段、第6款：
竊取森林主、副產物而有左列情形之一者，處6月以上5年以下有
徒刑，併科贓額2倍以上5倍以下罰金。
四、結夥二人以上或僱使他人犯之者。
六、為搬運贓物，使用牲口、船舶、車輛，或有搬運造材之設備者。


司法院資訊處製作；財團法人民間司法改革基金會備份。
